【裁判字號】    95,裁,330
【裁判日期】    950223
【裁判案由】    有關教育事務
【裁判全文】
最  高  行  政  法  院  裁  定
                                     95年度裁字第00330號
抗  告  人  甲○○
上列抗告人因與相對人臺北縣政府間有關教育事務事件，對於中
華民國94年5月10日臺北高等行政法院93年度訴字第03999號裁定
提起抗告。本院裁定如下︰
    主  文
抗告駁回。
抗告訴訟費用由抗告人負擔。
    理  由
一、本件抗告人因前任職於臺北縣林口鄉麗林國民小學（下稱麗
    林國小）期間，涉嫌對女學生有性騷擾情事，經臺北縣政府
    教育局督學、麗林國小輔導室及教師評審委員會調查後，認
    有教師法第14條第1項第6款情事，麗林國小乃將其88學年度
    成績考核考列第4條第1項第3款，並作成不予續聘決議。抗
    告人不服，循序提起申訴、再申訴，經臺灣省教師申訴評議
    委員會決定：臺北縣教師申訴評議委員會之評議決定不予維
    持，應由原措施學校另為適法之措施。麗林國小乃依臺灣省
    教師申訴評議委員會決定，重新考核仍維持原議，經抗告人
    再循序提起申訴、再申訴，又經臺灣省教師申訴評議委員會
    決定：請求撤銷88學年度成績考核部分為有理由，請求撤銷
    不予續聘部分不受理。嗣抗告人於民國（下同）92年11月27
    日向相對人遞送請求書，請求相對人向教育部撤銷關於抗告
    人不適任教育人員之全國通告，撤銷備查麗林國小對其不續
    聘之處分，並請求相對人賠償期間工作損失，經相對人於93
    年2月2日以北府教學字第0920722153號函（下稱第1次函）
    復抗告人略以：「…二、本縣林口鄉麗林國民小學教師評審
    委員會，以教師法第14條第1項第6款『行為不檢有損師道，
    經有關機關查證屬者』為由不續聘台端在案；另該校依『公
    私立各級學校辦理人事資料查詢作業注意事項』第3點，本
    權責認定有無教育人員任用條例第31條規定之情事後，函報
    主管教育行政機關（即本府）彙報教育部，…。再就前揭作
    業注意事項觀之，在不續聘之事實未消滅前，本府轉請教育
    部撤銷顯無依據。三、有關該校所為不續聘案，卷查本府確
    已同意該校函陳對台端之不續聘案。另依高等行政法院與最
    高行政法院裁判見解，有關教師聘約之不續聘，為學校行使
    終止聘約之權利非屬行政處分。…四、…另台端亦曾對不續
    聘提出申訴、再申訴，皆因罹於時效不受理，…。」嗣抗告
    人又於93年3月26日再次遞送聲請書，相對人乃再於93年4月
    12日以北府教學字第0930176434號函（下稱第2次函）復抗
    告人略以：「本府93年2月2日北府教學字第0920722153號函
    諒達，台端所陳『不適任教育人員之全國通告』與『教師聘
    約』等情，有關行政流程與因果關係，前揭函業已說明，就
    既存之事實與終結之行政作為，本府當無再為准駁之問題，
    台端指涉本府『一昧推諉』並非妥適，先予敘明。三、…按
    查案號91017臺灣省教師申訴評議委員會評議書，…該評議
    決定範圍僅對台端考核部分為評議決定，效力不及於台端之
    聘任事件，併予敘明。」抗告人不服，循序提起行政訴訟，
    經原審裁定駁回，乃提起本件抗告。
二、原裁定以：上開第2次函係相對人重申其第1次函之意旨，其
    為說明之性質，自非行政處分。倘抗告人之真意係對相對人
    第1次函提起訴願，則姑不論其已逾訴願期間（按抗告人於
    93年3月26再次遞送聲請書，足見其至遲於93年3月26日已收
    受相對人第1次函，其於93年5月12日始對之提起訴願，顯已
    逾30日之訴願法定期間），且關於抗告人不適任之全國通告
    與不續聘之決定，作成機關分別為教育部及麗林國小，並非
    相對人，相對人僅係行政作業流程中之彙報轉陳及備查單位
    ，抗告人聲請相對人向教育部撤銷關於抗告人不適任教育人
    員之全國通告，及撤銷備查麗林國小對抗告人不續聘之決定
    ，並請求相對人賠償期間工作損失，相對人實無准駁之權限
    ；是相對人之第1次函，亦屬單純之事實敘述及理由說明，
    尚不對外發生准駁之法律效果，即難謂其屬行政處分。故訴
    願決定以上開函非屬行政處分，不予受理，自無不合，而為
    駁回抗告人在原審之訴之裁定。
三、本件抗告意旨略謂：（一）抗告人迄今未收受相對人之上開
    第1次函，且當時抗告人並未指定送達代收人，若抗告人有
    收受相對人之第1次函必有送達證書或由抗告人收受之雙掛
    號郵件回執可稽，然相對人及原裁定認抗告人係於93年3月
    26日收受相對人之第1次函後，遲至93年5月12日始對之提起
    訴願，顯已逾訴願法定期間，但並未敘明抗告人收受相對人
    第1次函之憑據，原裁定不無裁判不備理由之違背法令。（
    二）原裁定認學校行使終止聘約之權利非屬行政處分，然依
    教育人員任用條例第38條，麗林國小行使終止抗告人之聘約
    及報請教育部對抗告人之不適任教育人員之全國通告必須經
    報請相對人之核准，而為直接發生法律效果之行政行為，致
    抗告人之權利受損害，並影響法律上之利益，故相對人認抗
    告人不得提起行政訴訟，不無誤會。為此，訴請廢棄原裁定
    。
四、本院查：
（一）按「人民因中央或地方機關對其依法申請之案件，予以駁
      回，認為其權利或法律上利益受違法損害者，經依訴願程
      序後，得向高等行政法院提起請求該機關應為行政處分或
      應為特定內容之行政處分之訴訟。」固為行政訴訟法第5
      條第2項所明定。惟所謂行政處分，係指中央或地方機關
      就公法上具體事件所為之決定或其他公權力措施而對外直
      接發生法律效果之單方行政行為。至行政機關所為單純事
      實之敘述或理由之說明，既不因該項敘述或說明而生何法
      律上效果，自非行政處分。而人民就其請求事項，依法並
      無申請權，或受申請機關並非有權決定之機關，則該機關
      所為函復，因並未因此發生任何法律效果，故該函復性質
      上僅屬行政機關之單純事實敘述或理由說明，亦非行政處
      分，人民並不得據以提起課予義務訴訟，否則其起訴即應
      認不備要件。
（二）經查，本件依抗告人提出之訴願書及行政訴訟起訴狀，其
      係就其請求相對人向教育部撤銷關於抗告人不適任教育人
      員之全國通告，撤銷備查麗林國小對抗告人不續聘之處分
      ，及賠償抗告人期間工作損失等事項，因不服相對人93年
      4月12日北府教學字第0930176434號函，而向教育部提起
      訴願，並因不服教育部之不受理訴願決定，而依行政訴訟
      法第5條第2項向原審提起行政訴訟，請求1、訴願決定及
      原處分均撤銷。2、相對人應通知教育部撤銷抗告人不適
      任教育人員之全國通告。3、相對人應撤銷對抗告人之不
      續聘處分，並自89年8月1日起至清償日止按月給付抗告人
      薪資新臺幣（下同）5萬5千元及年息百分之5之遲延利息
      。惟相對人93年4月12日北府教學字第0930176434號函即
      第2次函之內容為：「本府93年2月2日北府教學字第09207
      22153號函諒達，台端所陳『不適任教育人員之全國通告
      』與『教師聘約』等情，有關行政流程與因果關係，前揭
      函業已說明，就既存之事實與終結之行政作為，本府當無
      再為准駁之問題，．．．。五、『教師不願申述或不服申
      訴、再申訴決定者，得按其性質依法提起訴訟或依訴願法
      或行政訴訟法或其他保障法律等有關規定，請求救濟。』
      教師法第三十三條已明定相關救濟處理原則，再次敘明並
      檢附全文供臺端與臺端代理人參酌。」故此函僅是重申就
      抗告人請求事項已為函復之事實敘述，其並未對抗告人之
      權利或法律上利益發生任何法律效果，依上開所述，自非
      行政訴訟法第5條第2項所稱對抗告人依法申請事項予以駁
      回之行政處分。況關於抗告人不適任之全國通告與不續聘
      之決定，其作成機關分別為教育部及麗林國小；並麗林國
      小對抗告人不續聘之決定，經相對人89年7月21日89北府
      教學字第249816號函同意備查後，業經麗林國小以89年7
      月25日89北縣麗林人字第1926號函知抗告人，並經抗告人
      依該函之教示，循申訴、再申訴程序為救濟；至抗告人所
      爭執之聘僱關係，其當事人亦係抗告人與麗林國小，並非
      相對人；故抗告人亦無向相對人請求其通知教育部撤銷關
      於抗告人不適任教育人員之全國通告、撤銷備查麗林國小
      對抗告人不續聘處分及給付抗告人薪資之請求權甚明；則
      縱如原審認定，抗告人之真意是對相對人第1次函為行政
      救濟，依上開所述，該函亦非就抗告人依法申請事項予以
      駁回之行政處分，故抗告人對之提起行政訴訟法第5條第2
      項之課予義務訴訟，即屬起訴不備要件。又抗告人提起本
      件行政救濟求為撤銷者並非相對人准備查之函文，而是上
      述相對人之第2次函（或包含第1次函），故抗告人以相對
      人之備查係屬行政處分為由，指摘原裁定違法，自難採取
      。另相對人第1次函即93年2月2日北府教學字第092072215
      3號函既非行政處分，故不論抗告人對之提起訴願是否逾
      期，其在原審之訴，均非合法；況抗告人於93年3月26日
      聲請書，說明一明白記載：「貴府九十三年二月二日北府
      教學字第○九二○七二二一五三號函敬悉。」等語，故抗
      告人以其迄未收受相對人第1次函，爭執原裁定違法云云
      ，亦難採取。再抗告人在原審是依據行政訴訟法第5條第2
      項規定提起課予義務訴訟，故原裁定僅援引行政訴訟法第
      4條規定，雖有未洽，惟其以抗告人在原審之訴不備起訴
      要件予以駁回之結論，則無不合。從而，原審以抗告人在
      原審之訴，並非合法，依行政訴訟法第107條第1項第10款
      規定予以駁回，並無違誤；抗告意旨，指摘原裁定違法，
      求予廢棄，為無理由，應予駁回。
五、依行政訴訟法第104條、民事訴訟法第95條、第78條，裁定
    如主文。
中    華    民    國    95    年    2     月    23    日
                  第四庭審判長法  官  高  啟  燦
                              法  官  林  茂  權
                              法  官  黃  璽  君
                              法  官  廖  宏  明
                              法  官  楊  惠  欽
以  上  正  本  證  明  與  原  本  無  異
中    華    民    國    95    年    2     月    23    日
                              書記官  張  雅  琴


司法院資訊處製作；財團法人民間司法改革基金會備份。
